臺灣板橋地方法院民事判決　　　　　　　100年度訴字第532號
原　　　告　黃阿財
訴訟代理人　梁裕勝律師
複代理人　　楊貴梅
被　　　告　涂朝隆
法定代理人　涂文龍
被　　　告　黃玉玫
被　　　告　黃翔威
被　　　告　黃興
被　　　告　涂琇芬
被　　　告　黃秀英
上列當事人間請求分割共有物事件，經本院於民國100年7月14日
言詞辯論終結，判決如下：
    主  文
兩造共有坐落新北市○○區○○段1150地號、地目建、面積86.7
平方公尺之土地，全部分歸原告取得，並由原告補償被告如附表
編號2至7所示之金額。
訴訟費用由兩造按原應有部分比例負擔。
    事實及理由
一、原告主張：坐落新北市○○區○○段1150地號、地目建、面
    積86.7平方公尺之土地（下稱系爭土地），為兩造共有，應
    有部分詳如附表所示。系爭土地並無因物之使用目的不能分
    割或訂有不分割之情形，因兩造未能協議分割，原告依法訴
    請裁判分割。原告參酌系爭土地面積為86.7平方公尺，如按
    兩造應有部分比例為分配，各共有人分得之面積極少，實難
    以有效利用，而坐落系爭土地上之建物即門牌號碼新北市○
    ○區○○路280號房屋一棟，為原告單獨所有，是將系爭土
    地全部分配與原告，使房屋與土地所有權歸於同一人，較能
    發揮經濟效用，被告未受分配部分，則請法院囑託鑑定系爭
    土地之價值，由原告以金錢補償之。並聲明：如主文第一項
    所示。
二、被告均以：兩造當初就系爭土地辦理繼承登記時，原告未提
    出分割之要求，故現在不同意分割，亦無意將系爭土地之應
    有部分出賣與原告，但願將系爭土地出租與原告等語資為抗
    辯。並聲明：駁回原告之訴。
三、原告主張系爭土地為兩造共有，應有部分如附表所示，坐落
    系爭土地上之建物即門牌號碼新北市○○區○○路280號房
    屋一棟，為原告單獨所有等情，業據原告提出土地及建物登
    記第二類謄本各1份附卷可參，且為被告所不爭執，自堪信
    為真實。
四、按各共有人，除法令另有規定外，得隨時請求分割共有物。
    但因物之使用目的不能分割或契約訂有不分割之期限者，不
    在此限，民法第823條第1項定有明文。次按共有物之分割，
    依共有人協議之方法行之。分割之方法不能協議決定，或於
    協議決定後因消滅時效完成經共有人拒絕履行者，法院得因
    任何共有人之請求，命為下列之分配：一、以原物分配於各
    共有人。但各共有人均受原物之分配顯有困難者，得將原物
    分配於部分共有人。二、原物分配顯有困難時，得變賣共有
    物，以價金分配於各共有人；或以原物之一部分分配於各共
    有人，他部分變賣，以價金分配於各共有人。以原物為分配
    時，如共有人中有未受分配，或不能按其應有部分受分配者
    ，得以金錢補償之，同法第824條第1、2、3項亦有規定。查
    系爭系爭土地並無不分割之約定，亦無因物之使用目的不能
    分割之情形，兩造間無法達成協議分割，有新北市新莊區調
    解委員會調解不成立證明書1份在卷可稽，且為被告不爭執
    ，揆諸前開規定，原告訴請裁判分割，自屬有據。本件被告
    雖抗辯：原告於辦理繼承登記時未提出分割之要求，故現今
    不同意分割云云，惟共有物分割請求權乃各共有人得隨時以
    一方之意思表示，請求他共有人終止共有關係之權，其雖名
    為請求權，但其性質上為形成權，此項請求權行使之結果，
    足以消滅共有關係，使他共有人負有與之協議分割方法之義
    務，於不能或不為協議時，請求分割之共有人得向法院訴請
    裁判分割，是被告不能以其不同意分割，而限制原告請求分
    割共有物權利之行使。
五、再按，法院為裁判分割時，需參酌共有物之性質、價格、經
    濟效用及公共利益、全體或多數共有人利益等因素，並兼顧
    公平之原則。若各共有人均受原物之分配顯有困難者，得將
    原物分配於部分共有人，且就原物分配時，如共有人中有未
    受分配者，得以金錢補償之，此觀諸民法第824條第2項第1
    款、第3項規定自明。經查：系爭土地上有原告單獨所有之
    房屋一棟，有土地及建物登記第二類謄本各1份可稽。如按
    兩造應有部分比例為原物分配，原告分得之面積為28.9平方
    公尺、被告黃玉玫為1.81平方公尺、被告黃翔威為23.48平
    方公尺、被告黃興為25.29平方公尺、被告黃秀英為3.61平
    方公尺、被告涂琇芬為1.81平方公尺、被告涂朝隆為1.81平
    方公尺，如此細分之結果，將使兩造分得之土地，難以利用
    ，而有損土地之經濟價值。又系爭土地如採變價分割之方式
    ，有可能為外人所購買，而地上建物為原告所有，徒增系爭
    土地法律關係之複雜化，是變價分割非最適當之分割方法。
    本院參酌系爭土地利用現況、經濟效用、全體共有人之利益
    ，認為被告均未在系爭土地上使用，將系爭土地全部分歸原
    告取得，並以價金補償被告，以保有土地之整體利用價值及
    使房屋與土地所有權歸於同一人，較為適當，且符合公平原
    則。系爭土地經孝承不動產估價師事務所鑑定，依一般因素
    分析、不動產市場概況、區域因素分析、個別因素分析、最
    有效使用分析，認系爭土地現況價格為新台幣6,044,792元
    ，有該事務所出具之不動產估價報告書可憑，兩造對於上開
    鑑定金額並不爭執，本院以上開鑑定方法並無違反經驗法則
    ，堪認上開鑑定金額為可採。本院再依被告之應有部分比例
    ，計算出被告應得之補償金額如附表編號2至7所示。綜上，
    系爭土地全部分歸原告取得，並由原告補償被告如附表編號
    2至7所示之金額。
六、因共有物分割、經界或其他性質上類似之事件涉訟，由敗訴
    當事人負擔訴訟費用顯失公平者，法院得酌量情形，命勝訴
    之當事人負擔其一部，民事訴訟法第80條之1定有明文。本
    件土地分割後，全體共有人同蒙其利，本院爰酌量情形，命
    兩造依原應有部分比例負擔訴訟費用。
七、結論：原告之訴為有理由，依民事訴訟法第78條、第80條之
    1、第85條第1項但書，判決如主文。
中    華    民    國  100     年    7     月    28    日
                  民事第三庭    法  官  陳映如
附表
┌──┬────┬──────┬──────┬──────┐
│編號│所有權人│應有部分比例│    面積    │金額（新台幣│
│    │        │            │（平方公尺）│/元）       │
├──┼────┼──────┼──────┼──────┤
│ 1  │ 黃阿財 │  24分之8   │ 28.9       │ 2,014,931  │
├──┼────┼──────┼──────┼──────┤
│ 2  │ 黃玉玫 │  48分之1   │ 1.81       │ 125,933    │
├──┼────┼──────┼──────┼──────┤
│ 3  │ 黃翔威 │  48分之13  │ 23.48      │ 1,637,131  │
├──┼────┼──────┼──────┼──────┤
│ 4  │ 黃興   │  24分之7   │ 25.29      │ 1,763,064  │
├──┼────┼──────┼──────┼──────┤
│ 5  │ 涂朝龍 │  48分之1   │ 1.81       │ 125,933    │
├──┼────┼──────┼──────┼──────┤
│ 6  │ 涂琇芬 │  48分之1   │ 1.81       │ 125,933    │
├──┼────┼──────┼──────┼──────┤
│ 7  │ 黃秀英 │  24分之1   │ 3.61       │ 251,866    │
├──┴────┼──────┼──────┼──────┤
│合         計 │  1分之1    │ 86.7       │ 6,044,792  │
└───────┴──────┴──────┴──────┘
右正本係照原本作成。
如對本判決不服，須於判決送達後20日內，向本院提出上訴狀，
並繳納上訴費，上訴臺灣高等法院。
中    華    民    國   100    年    7     月    28    日
                                    書記官  林勁丞